ACORDAO-COMPLETO-2444072

ACÓRDÃO 6314/2021 ATA 11/2021 - PRIMEIRA CÂMARA

VISTOS, relatados e discutidos estes autos de tomada de contas especial instaurada pelo Ministério do Turismo (MTur) em desfavor de Wellerson Valério Moreira, ex-prefeito de São Geraldo do Baixio/MG, em razão de irregularidades na execução do Convênio 331/2008, cujo objeto foi financiar a realização de evento intitulado "XVIII Corrida de Cavalos",
ACORDAM os ministros do Tribunal de Contas da União, reunidos em Sessão da 1ª Câmara, ante as razões expostas pelo relator, em:
9.1. rejeitar as razões de justificativas de Wellerson Valério Moreira e da empresa Torre Forte Empreendimentos Artísticos Ltda.; 
9.2. julgar irregulares as contas de Wellerson Valério Moreira e da empresa Torre Forte Empreendimentos Artísticos Ltda., com fundamento nos arts. 1º, inciso I, 16, inciso III, alíneas "b" e "c", 19 e 23, inciso III, da Lei 8.443/1992, e condená-los, em regime de solidariedade, ao pagamento das quantias a seguir especificadas, com a fixação do prazo de quinze dias, a contar da notificação, para que comprovem, perante o Tribunal (art. 214, inciso III, alínea "a", do RI/TCU) , o recolhimento das dívidas ao Tesouro Nacional, atualizadas monetariamente e acrescidas dos juros de mora, calculados a partir das datas discriminadas, até a data do recolhimento, na forma prevista na legislação em vigor; 
	VALOR ORIGINAL (R$) 
	DATA DA OCORRÊNCIA

	219.420,00 (D) 
	14/7/2008

	6.279,84 (C) 
	24/9/2008

Valor atualizado até 19/3/2021: R$ 423.473,37.
9.3. aplicar a Wellerson Valério Moreira e a empresa Torre Forte Empreendimentos Artísticos Ltda., a multa individual prevista no artigo 57 da Lei 8.443/1992, no valor de R$ 100.000,00  (cem mil reais) , fixando-lhes o prazo de 15 (quinze) dias, a contar da notificação, para que comprovem, perante o Tribunal (art. 214, inciso III, alínea "a", do RI/TCU) , o recolhimento das dívidas ao Tesouro Nacional, atualizadas monetariamente desde a data do presente acórdão até a dos efetivos recolhimentos, se forem pagas após o vencimento, na forma da legislação em vigor;
9.4. autorizar a cobrança judicial da dívida, caso não atendidas as notificações, nos termos do art. 28, inciso II, da Lei 8.443/1992, c/c o art. 219, inciso II, do RI/TCU; 
9.5. encaminhar cópia desta deliberação ao Procurador-Chefe da Procuradoria da República no Estado de Minas Gerais, nos termos do art. 16, § 3º, da Lei 8.443/1992 c/c o art. 209, § 7º, do RI/TCU, para adoção das medidas que entender cabíveis.

Tomada de contas especial instaurada em razão de irregularidades na execução do Convênio 331/2008, cujo objeto foi financiar a realização de evento intitulado XVIII Corrida de Cavalos.

Primeira Câmara

Município de São Geraldo do Baixio - MG.

3. Interessados/Responsáveis:
3.1. Interessado: Ministério do Turismo (05.457.283/0001-19)
3.2. Responsáveis: Michael Alex Moreira (XXX.998.806-XX); Torre Forte Empreendimentos Artísticos Ltda - Me (02.653.021/0001-31); Wellerson Valério Moreira (XXX.556.426-XX).

13.1. Ministros presentes: Benjamin Zymler (na Presidência), Walton Alencar Rodrigues (Relator), Vital do Rêgo e Jorge Oliveira.

ACORDAO-COMPLETO-2504293

Acórdão de Relação 14718/2021 - Primeira Câmara

Acórdão de Relação

TORRE FORTE EMPREENDIMENTOS ARTISTICOS LTDA ME

WALTON ALENCAR RODRIGUES

Adoto, como relatório, a instrução da Secretária de Tomada de Contas Especiais (SecexTCE) , peça 104, cuja proposta de encaminhamento foi acolhida pelos respectivos dirigentes, peças 105 e 106, e pelo MP/TCU, peça 107.
Transcrevo a instrução a seguir, in verbis:
"INTRODUÇÃO 
1. 	Cuidam os autos de tomada de contas especial instaurada pelo Ministério do Turismo (MTur) , em desfavor do Sr. Wellerson Valério Moreira, ex-prefeito municipal no período de 2005-2008 e 2009-2012, em razão de irregularidades na execução físico-financeira do Convênio 331/2008 (peça 1, p. 23-37 e 113) , Siafi 626.999/2008, celebrado com o município de São Geraldo do Baixio/MG, com o objetivo de realizar a XVIII Corrida de Cavalos, no município, entre 3/6 e 1/10/2008. 
HISTÓRICO 
2.	Conforme disposto na cláusula quinta do termo de convênio, foi previsto o valor de R$ 257.500,00 para a execução do objeto, dos quais R$ 250.000,00 seriam repassados pelo concedente e R$ 7.500,00 corresponderiam à contrapartida (peça 1, p. 28) . 
2.1	Os recursos federais foram repassados em parcela única, mediante a Ordem Bancária OB900550, no valor de R$ 250.000,00, emitida em 3/7/2008. Os recursos foram creditados na conta específica 91782, da agência 2073, do Banco do Brasil S/A (peça 1, p. 39) . 
2.2	O ajuste vigeu no período de 3/6/2008 a 1/10/2008 e o prazo final para a apresentação da prestação de contas expirou em 30/11/2008, conforme a cláusula décima segunda do termo de convênio (peça 1, p. 32) , alterado pelo apostilamento publicado no DOU de 14/7/2008 (peça 1, p. 40) . 
2.3	Segundo o Relatório de Auditoria da CGU 595/2015 (peça 1, p. 163-166) , a prestação de contas foi parcialmente aprovada. Foi impugnado o valor de R$ 219.420,00, conforme a Nota Técnica de Reanálise Financeira 33/2014, de 20/6/2014 (peça 1, p. 129-133) , em razão de ter sido verificado vício de legalidade no procedimento de inexigibilidade de licitação realizado para contratar a empresa A.C.O. Silva - ME (CNPJ 02.653.021/0001-31) , tendo em vista que foram apresentadas declarações atestando a exclusividade da empresa para a contratação das duplas Ataíde e Alexandre, Bruno e Marrone, Banda Eça da Bahia e Swing e Cia, apenas para o dia e localidade da realização do evento. 
2.4	A responsabilidade pelo dano causado ao erário foi atribuída ao Senhor Wellerson Valério Moreira, prefeito à época da ocorrência dos fatos (peça 1, p. 153-155) , em razão de irregularidades na execução financeira, apurando-se como prejuízo o valor original de R$ 206.749,29 que, atualizado monetariamente e acrescido de juros legais de mora, atingiu a importância de R$ 408.525,46 (peça 1, p. 125) . 
2.5	Cabe registrar, que a Convenente promoveu a devolução de recursos, no valor de R$ 6.279,84 (peça 1, p. 71 e 117) , na data de 24/09/2008, a qual foi considerada no demonstrativo financeiro do débito em comento, em observância ao disposto na Cláusula Terceira, inciso II do Termo de Convênio, e no art. 57, da Portaria Interministerial 127/2008. 
2.6	A Controladoria-Geral da União elaborou o Relatório de Auditoria 595/2015, em que anuiu com a conclusão do relatório do tomador de contas. O Dirigente do Órgão de Controle Interno emitiu parecer de mesmo número, concluindo pela irregularidade das presentes contas (peça 1, 163-168) . 
2.7	O Ministro do Turismo Henrique Eduardo Alves atestou haver tomado conhecimento das conclusões contidas no relatório e certificado de auditoria, bem como no parecer da Secretaria Federal de Controle Interno da Controladoria Geral da União (peça 1, p. 173) . 
3. 	Na instrução de peça 3, foi proposta a realização de diligência junto ao Ministério do Turismo e ao Banco do Brasil, para saneamento dos autos e, após análise dos documentos encaminhados, esta Unidade Técnica promoveu as citações solidárias dos Srs. Wellerson Valério Moreira, Michael Alex Moreira e empresa Torre Forte Empreendimentos Artísticos Ltda., anteriormente denominada A.C.O. Silva - ME, para recolherem débito de R$ 37.420,00 (valor histórico) , decorrente da diferença entre os valores de cachês pagos pela Prefeitura e os montantes recebidos pelas bandas Bruno & Marrone e Ataíde & Alexandre, ou apresentarem alegações de defesa. 
4.	Os responsáveis encaminharam suas alegações de defesa e razões de justificativa conforme peças 39-49.
5.	A Secex-MG considerou os argumentos apresentados insuficientes para elidir a irregularidade apontada ou para excluir as responsabilidades dos agentes. Em vista disso, propôs, em uníssono, a rejeição das alegações de defesa, o julgamento irregular das contas dos responsáveis, a condenação solidária ao ressarcimento do débito e a aplicação de multas fundamentadas nos arts. 57 e 58 da Lei 8.443/92, além de sugerir a declaração de inidoneidade para participar de licitação da empresa Torre Forte e inabilitar os gestores para o exercício de cargo em comissão ou função de confiança.
6.	Em análise dos autos, o representante do MP/TCU discordou do encaminhamento dado ao processo pela Secex-MG e passou a expor o seu entendimento dos fatos e das providências que considerava necessárias para saneamento dos autos. 
7.	Inicialmente, destacou que o caso em apreço trata da contratação irregular da empresa Torre Forte Empreendimentos Artísticos Ltda., por meio de inexigibilidade de licitação, com fulcro no art. 25, inciso III, da Lei 8.666/93, para intermediar a contratação de artistas que se apresentaram no evento "XVIII Corrida de Cavalos". Ressaltou que o comando desse dispositivo legal se refere expressamente à possibilidade de contratação de consagrado profissional do setor artístico diretamente com o próprio artista ou por meio de seu empresário exclusivo, que é aquele que gerencia sua carreira de forma permanente. 
8. 	De acordo com a jurisprudência deste Tribunal, a forma de comprovar a hipótese de inexigibilidade de licitação prevista na Lei de Licitações se dá mediante a apresentação do contrato de exclusividade firmado entre os artistas e seu empresário, de modo que simples autorizações ou cartas de exclusividades temporárias não se prestam a comprovar a inviabilidade da competição, pois não retratam uma representação privativa para qualquer evento em que o profissional for convocado (Acórdão 96/2008-TCU-Plenário, Rel. Min. Benjamin Zymler; 8731/2017-2ª Câmara, Rel. Min. José Múcio Monteiro; 4178/2017-2ª Câmara, Rel. Min. Vital do Rêgo) .
9. 	Acrescentou o representante do MP/TCU que, recentemente, esse entendimento foi consolidado por meio do Acórdão 1435/2017-TCU-Plenário, Rel. Min. Vital do Rêgo, que apreciou consulta formulada pelo Ministério do Turismo tratando de contratações realizadas, por meio de inexigibilidade de licitação, que reafirmou o entendimento de que a contratação de artista por meio de inexigibilidade de licitação com base em contrato de exclusividade válido apenas para um período específico é irregularidade grave que pode ensejar dano, o que deve ser avaliado conforme o caso concreto.
10. 	Feitas essas considerações e retornando ao caso em questão, o MP/TCU  ponderou que, conquanto não haja discussão quanto a realização do evento, é patente a irregularidade na contratação da Torre Forte Empreendimentos Artísticos Ltda. como empresária das bandas musicais que se apresentaram na " XVIII Corrida de Cavalos", pois a empresa atuou como representante dos artistas com base em cartas de exclusividade temporárias, emitidas apenas para a data das apresentações, de forma que não se encontrava presente a inviabilidade de competição, requisito necessário para que uma licitação seja considerada inexigível. 
11.	 Nesse sentido, destacou a peculiar situação de contratação da dupla Bruno e Marrone: em que pese a prefeitura ter firmado contrato com a empresa Torre Forte Empreendimentos Artísticos Ltda., suposta representante exclusiva desses artistas, consta do processo um contrato firmado entre Michael Alex Moreira e as produtoras Worldshow Promoções e Eventos Ltda. e B E M Shows Ltda. em que o Sr. Michael, também atuando sob a pecha de representante exclusivo dos artistas, compra a data dos reais representantes da banda para, posteriormente, repassá-la à empresa Torre Forte Empreendimentos Artísticos Ltda. Dessa forma, apenas nesta contratação, existem três empresários ditos "exclusivos" para uma mesma dupla sertaneja, fato que demonstra de forma cabal a irregularidade havida na contratação realizada pela Prefeitura de São Geraldo do Baixio/MG. 
12. 	Concluiu, então, que ante a inequívoca ocorrência de ilegalidade na contratação da promotora de eventos Torre Forte Empreendimentos Artísticos Ltda., constata-se que, à luz do disposto no item 9.2.3.2 do Acórdão 1435/2017-TCU-Plenário, Rel. Min. Vital do Rêgo, a verificação da regularidade da gestão dos recursos provenientes do Convênio 331/2008 depende da demonstração do recebimento dos cachês, individualmente, pelas bandas musicais. Após compulsar os autos, verificou que não constam quaisquer elementos comprobatórios do pagamento dos artistas pela empresa Torre Forte, motivo pelo qual reputou não ter sido demonstrada a regularidade da gestão de R$ 219.420,00, montante correspondente à soma dos cachês desembolsados pela Prefeitura. 
13. 	Desse modo, considerando que não havia nos autos elementos suficientes para demonstrar a conexão entre os shows realizados e a verba conveniada, o representante do Ministério Público junto ao TCU manifestou-se, preliminarmente, a favor da citação do Sr. Wellerson Valério Moreira, em solidariedade com a empresa Torre Forte Empreendimentos Artísticos Ltda., para se manifestarem sobre o débito equivalente ao valor desembolsado pela Prefeitura a título de remuneração de cachês no âmbito do Convênio 331/2008, no total de R$ 219.420,00.
14.	Por meio do despacho de peça 75, o Ministro-Relator determinou, nos termos do art. 11 da Lei 8.443/1992 e do art. 157 do Regimento Interno do TCU, a realização das citações propostas pelo Ministério Público, alertando para que ficasse assente, nos expedientes, a necessidade de os responsáveis comprovarem, por meio de documentos idôneos, a efetiva transferência dos recursos do convênio aos artistas, a título de cachê, e o real valor pago a eles, sob pena de serem compelidos a restituir aos cofres públicos a totalidade dos valores destinados aos respectivos shows.
15.	Diante do exposto, com vistas ao saneamento dos autos, em consonância com p Despacho do Relator, foi proposta, pela Secex/MG, na instrução de peça 77, nova proposta de citação solidária, in verbis:
a) citar o Sr. Wellerson Valério Moreira (CPF XXX.556.426-XX) , na condição de ex-prefeito municipal de São Geraldo do Baixio, no período de 2005-2008, e a empresa Torre Forte Empreendimentos Artísticos Ltda., anteriormente denominada A.C.O. Silva - ME (CNPJ 02.653.021/0001-31) , com fundamento nos arts. 10, § 1º, e 12, incisos I e II, da Lei 8.443/1992 c/c o art. 202, incisos I e II, do RI/TCU, para que, no prazo de quinze dias, apresentem alegações de defesa e/ou recolham, solidariamente, aos cofres do Tesouro Nacional a quantia a seguir, atualizada monetariamente a partir da respectiva data até a data do efetivo recolhimento e abatendo-se valores acaso já satisfeitos, nos termos da legislação vigente, em razão das seguintes condutas, relativas ao Convênio 331/2008, Siafi 626.999/2008, celebrado entre o município de São Geraldo do Baixio/MG e o Ministério do Turismo, com o objetivo de realizar a XVIII Corrida de Cavalos, no município, entre 3/6 e 1/10/2008.
	Conduta do Sr. Wellerson Valério Moreira: não comprovação da boa e regular aplicação dos recursos transferidos em razão da ausência de documentos exigidos na prestação de contas que impedem a formação de juízo quanto à regular execução físico-financeira do objeto do Convênio 331/2008, Siafi 626.999/2008, celebrado entre o município de São Geraldo do Baixio/MG e o Ministério do Turismo, com o objetivo de realizar a XVIII Corrida de Cavalos, no município, entre 3/6 e 1/10/2008, em especial, por firmar contrato entre o município de São Geraldo do Baixio/MG e a empresa Torre Forte Empreendimentos Artísticos Ltda., anteriormente denominada A.C.O. Silva - ME, para a apresentação dos artistas Bruno & Marrone, Ataíde & Alexandre, Banda Eça da Bahia e Banda Swing & Cia. na XVIII Corrida de Cavalos, no valor total de R$ 219.420,00, sem a devida comprovação do recebimento dos cachês, individualmente, pelas referidas bandas musicais. 
	Conduta da empresa Torre Forte Empreendimentos Artísticos Ltda., anteriormente denominada A.C.O. Silva - ME: não comprovação da boa e regular aplicação dos recursos transferidos em razão da ausência de documentos exigidos na prestação de contas que impedem a formação de juízo quanto à regular execução físico-financeira do objeto do Convênio 331/2008, Siafi 626.999/2008, celebrado entre o município de São Geraldo do Baixio/MG e o Ministério do Turismo, com o objetivo de realizar a XVIII Corrida de Cavalos, no município, entre 3/6 e 1/10/2008, em especial, por firmar contrato entre o município de São Geraldo do Baixio/MG e a empresa Torre Forte Empreendimentos Artísticos Ltda., anteriormente denominada A.C.O. Silva - ME, para a apresentação dos artistas Bruno & Marrone, Ataíde & Alexandre, Banda Eça da Bahia e Banda Swing & Cia. na XVIII Corrida de Cavalos, no valor total de R$ 219.420,00, sem a devida comprovação do recebimento dos cachês, individualmente, pelas referidas bandas musicais.
	Dispositivos infringidos: arts. 37, caput c/c o art. 70, parágrafo único, da Constituição Federal; art. 93, do Decreto-Lei 200/1967; arts. 3º, 25, inciso III, 26, e 90, da Lei 8.666/1993; art. 50 do Código Civil; Portaria MTur/CGU 112/2013; Portaria Interministerial 127, de 29 de maio de 2008; e cláusula décima segunda, do termo de convênio. 
	b) Valor do débito 
	Valor Original
	Data da Ocorrência

	167.420,00
	8/7/2008

	40.000,00
	8/7/2008

	6.000,00
	10/7/2008

	6.000,00
	10/7/2008

	Valor atualizado até 9/8/2018: R$ 392.344,90 
16.	Em cumprimento ao Despacho do Relator, a Secex/MG promoveu a citação solidária dos responsáveis, conforme medidas saneadoras e respectivos avisos de recebimento às peças 80/92, e 94-102.
17.	Nessa baila, o Senhor Wellerson Valério Moreira e a empresa Torre Forte Empreendimentos Artísticos Ltda. trouxeram alegações de defesa de respectivas peças 103 (e item não digitalizável de peça 103) e 93.
EXAME TÉCNICO
18.	O Exame Técnico tratará de avaliar as alegações de defesa do Senhor Wellerson Valério Moreira e da empresa Torre Forte Empreendimentos Artísticos Ltda.
Da defesa do responsável Torre Forte Empreendimentos Artísticos Ltda  (peça 93) 
19.	Passa-se a analisar as alegações de defesa de Wellerson Valério Moreira  (peça 93) . Para melhor organização desta instrução, cada argumento de defesa será apresentado e analisado separadamente.
20.	Registre-se que a defesa foi trazida por meio dos seguintes documentos:
Argumentos de defesa (peça 93, p. 1-7) .
Argumentos de Defesa.
Justificativas para a contratação por inegixibilidade
21.	O responsável traz como argumento inicial de defesa a afirmação de que a atração artística tinha reconhecimento da mídia nacional e regional:
Como justificativa para a modalidade de inexigibilidade encontram-se nos autos as declarações de exclusividade em favor da empresa requerente e vencedora do certame relativas às atrações da festa, a saber: Bruno & Marroni, Ataíde & Alexandre, sendo certo que estas atrações artísticas detêm reconhecimento da mídia nacional e regional, encaixando-se perfeitamente nos ditames do art. 25, III, da Lei 8.666/93. 
22.	Em seguida, acrescenta que o Acórdão 96/2008-TCU-Plenário foi proferido pouco antes da execução do ajuste, razão pela qual não houve tempo para que os empresários se adequarem a seu enunciado:
O acórdão 96/2008 é que trouxe a exigência de contratação diretamente com o artista, ou com empresário exclusivo. Mas não podemos deixar de analisar que os contratos se deram em meados do ano de 2008, logo após a edição do Acórdão 96/2008 que data de janeiro de 2008, não tendo havido, portanto, tempo suficiente para conhecimentos dos empresários para a nova modalidade de contrato por ele determinada.  
Análise
23.	A alegação não é procedente.
24.	Inicialmente, deve-se registrar que, em relação à contratação de bandas para a realização de shows por meio de inexigibilidade de licitação, o Acórdão 96/2008-TCU-Plenário, Sessão de 30/1/2008, prolatado em feito relatado pelo Exmo. Ministro Benjamim Zymler, determinou ao Ministério do Turismo, dentre outras, a obrigatoriedade de adoção de algumas providências a serem tomadas pela Convenente na execução de Convênio com recursos federais, as quais deveriam ser comprovadas quando da prestação de contas, sob pena de glosa dos valores envolvidos: 
9.5.1. quando da contratação de artistas consagrados, enquadrados na hipótese de inexigibilidade prevista no inciso III do art. 25 da Lei nº 8.666/1992, por meio de intermediários ou representantes:
9.5.1.1. deve ser apresentada cópia do contrato de exclusividade dos artistas com o empresário contratado, registrado em cartório. Deve ser ressaltado que o contrato de exclusividade difere da autorização que confere exclusividade apenas para os dias correspondentes à apresentação dos artistas e que é restrita à localidade do evento; 
9.5.1.2. o contrato deve ser publicado no Diário Oficial da União, no prazo de cinco dias, previsto no art. 26 da Lei de Licitações e Contratos Administrativos, sob pena de glosa dos valores envolvidos.
25.	Posteriormente, a jurisprudência dessa Corte de Contas sobre o tema evoluiu, e no Acórdão 1435/2017-TCU-Plenário, Sessão de 5/7/2017, proferido em processo de Consulta relatado pelo Exmo. Ministro Vital do Rêgo (com Voto de Revisor do Exmo. Ministro Augusto Sherman) , o TCU respondeu ao Ministério do Turismo o seguinte: 
9.2.1. a apresentação apenas de autorização/atesto/carta de exclusividade que confere exclusividade ao empresário do artista somente para o (s) dia (s) correspondente (s) à apresentação deste, sendo ainda restrita à localidade do evento, não atende aos pressupostos do art. 25, inciso III, da Lei 8.666/1993, representando impropriedade na execução do convênio; 
9.2.2. do mesmo modo, contrariam o sobredito dispositivo legal as situações de contrato de exclusividade - entre o artista/banda e o empresário - apresentado sem registro em cartório, bem como de não apresentação, pelo convenente, do próprio contrato de exclusividade; 
9.2.3. tais situações, no entanto, podem não ensejar, por si sós, o julgamento pela irregularidade das contas tampouco a condenação em débito do (s) responsável (is) , a partir das circunstâncias inerentes a cada caso concreto, uma vez que a existência de dano aos cofres públicos, a ser comprovada mediante instauração da devida tomada de contas especial, tende a se evidenciar em cada caso, entre outras questões, quando: 
9.2.3.1. houver indícios de inexecução do evento objeto do convênio; ou 
9.2.3.2. não for possível comprovar o nexo de causalidade, ou seja, que os pagamentos tenham sido recebidos pelo artista ou por seu representante devidamente habilitado, seja detentor de contrato de exclusividade, portador de instrumento de procuração ou carta de exclusividade, devidamente registrados em cartório.
26.	Desse julgado, extrai-se o entendimento de que o pressuposto é que a inexigibilidade se aplica somente a artista ou banda e não a produtora de eventos e, portanto:
	a) A contratação de artistas, via intermediário, por inexigibilidade de licitação, baseada em exclusividade, deve ser feita mediante a apresentação de Contrato de Exclusividade.
	b) Não são contratos de exclusividade considerados legalmente válidos para fins de contratação de intermediários de artistas por inexigibilidade, a serem pagos com recursos federais, os documentos: i. restritos ao dia do evento; ii. restritos à localidade do evento; iii. não registrados em cartório.
	c) A não apresentação do contrato de exclusividade pela entidade convenente, ou a apresentação de contrato não considerado válido, configura burla ao art. 25, inciso III, da Lei 8.666/1993.
	d) Em caso de ocorrência no disposto na alínea "c" (contratação indevida de intermediário de artistas por inexigibilidade) , para se considerar que há uma segunda irregularidade, de não comprovação da boa e regular utilização de recursos, causadora de danos ao Erário, deverá se verificar a ocorrência de uma dessas duas situações: i. inexecução física; ou ii. ausência de comprovação de nexo causal entre os recursos do convênio e pagamentos aos artistas (entenda-se como nexo causal, o pagamento ao artista, ao representante legal da banda, ou ao intermediário exclusivo legalmente constituído) .
27.	Desse modo, o argumento de que a Banda tinha reconhecimento nacional e regional não elide a irregularidade contratada, que trata de "ausência de comprovação do nexo entre recursos e o objeto realizado". Note-se que não foram trazidos na defesa documentos para provar o nexo aludido.
28.	Ademais, a alegação de que o Acórdão 96/2008-TCU-Plenário era recente não exime a empresa de sua responsabilidade. O acordão foi proferido em janeiro de 2008, e o convênio foi assinado em junho de 2008, ou seja, com cinco meses de diferença. Esse interregno era suficiente para que um "gestor médio diligente" de empresa que contrata com a administração pública ter ciência de jurisprudência paradigmática de sua área de atuação, ou ao menos se cerca de auxiliares que conhecessem o tema.
Argumento de que não houve superfaturamento
29.	O responsável traz como argumento de defesa a afirmação de que não houve superfaturamento.
30.	Segundo ele, o cachê pago aos artistas foram os seguintes: 
	-Bruno & Marrone: R$ 135.000,00; e 
                   -Ataide & Alexandre R$ 35.000,00.
31.	Acrescenta que esses valores são totalmente livres e pagos antes dos shows, pois é sabido e amplamente conhecido que os artistas sequer entram no palco sem o pagamento do total do cachê contratado. Ademais, informa que por conta da empresa contratante correm as demais despesas relativas ao Show, como: carregadores, abastecimento de camarins, veículos à disposição,  hospedagem, iluminação cênica. Desse modo, o valor do contrato, que supera o valor do cachê, não significa superfaturamento.
32.	Por fim, indica que há ainda outros fatores que influenciam os preços: dia do evento (se feriado ou fim de semana) e se houve show com as mesmas bandas em cidades próximas.
 Análise
33.	O arrazoado não deve ser acolhido.
34.	As alegações tratam de superfaturamento, que não foi uma irregularidade mencionada na citação. 
Afirmação de passaram 10 anos  
35.	O responsável alega que a passagem de dez anos dificulta colacionar mais elementos de despesa. 
Análise
36.	Os argumentos devem ser rejeitados.
37.	Não se comprovou, nas alegações de defesa, a impossibilidade de defesa, em razão do transcurso de prazo, caso fortuito ou força maior; Inclusive, há nos autos farta documentação do processo administrativo do convênio e da tomada de contas especial (fase interna) , indicando que a integralidade dos documentos disponibilizados pela entidade convenente ao Ministério do Turismo foram trazidos ao presente feito. 
38.	Sobre o tema tratado nas análises, deve-se ter em conta a jurisprudência ora dominante do TCU, que informa que o art. 6º, inciso II, da IN-TCU 71/2012 não tem aplicação automática em face do simples transcurso do prazo de dez anos antes da citação, devendo ser verificado, no caso concreto, se houve efetivo prejuízo à racionalidade administrativa, à economia processual, à ampla defesa ou ao contraditório.  É exemplo dessa jurisprudência o Acórdão 2850/2016-TCU-Plenário, proferido pelo Exmo. Ministro Vital do Rêgo.
Dos pedidos
39.	Por fim, realiza os seguintes pedidos:
Nestes termos. requer de Vossa Excelência a aprovação da prestação de contas efetivada, com base nas justificativas apresentadas, determinando. em conseqüência, a aprovação das contas do convênio em comento. 
No caso de manutenção da reprovação das contas apresentadas, o que se admite por amor ao argumento, que seja esta empresa retirada do polo passivo do processo. eis que cumpriu com o contrato firmado, não havendo razão para figurar como responsável solidário, como quer impingir o relatório, não tendo havido qualquer participação desta na forma de contratação, cuja modalidade é de inteira.
40.	Os pedidos se baseiam na percepção do responsável de que conseguiu demonstrar a regularidade da execução do ajuste. 
Análise
41.	Os pedidos não devem ser acolhidos. 
42.	Conforme verificado nas linhas anteriores, o responsável não apresentou elementos capazes de elidir as irregularidades ou de eximi-lo da responsabilidade sobre elas. Sendo assim, as contas do responsável não devem ser aprovadas, e ele não deve ser retirado do polo passivo do presente feito.
Da defesa do responsável Wellerson Valério Moreira (peça 103) 
43.	Passa-se a analisar as alegações de defesa de Wellerson Valério Moreira  (peça 93) . Para melhor organização desta instrução, cada argumento de defesa será apresentado e analisado separadamente.
44.	Registre-se que a defesa foi trazida por meio dos seguintes documentos:
a) Argumentos de defesa (peça 103, p. 1-23) ;
b) Arquivos de vídeo com depoimentos de servidores, acerca do tema (peça 103, p. 24; e item não digitalizável de peça 103) ; (os arquivos de áudio arquivados como itens não digitalizáveis  tem os seguintes nomes: PKT_49967~132027_Video.wmv; PKT_49967~132028_Video.wmv; PKT_49967~132029_Video.wmv; e PKT_49967~132030_Video.wmv) ; Registre-se que em nenhum dos vídeos se tratou do evento objeto do convênio tratado no presente feito, a XVIII Corrida de Cavalos;
c) Documentos referentes ao convênio (peça 103, p. 25-47) ;
d) Nota Fiscal do ajuste e Nota de Empenho (peça 103, p. 48-49) ;
e) Declaração da empresa Torre de que executou o evento e de que pagou o artista (peça 103, p. 50-54) .
Argumentos de Defesa.
Preliminar - Ineficácia da Portaria MTur/CGU 112/2013
45.	O responsável traz como argumento de defesa a afirmação de que a Portaria MTur/CGU 112/2013 não é eficaz como parâmetro legal para avaliar o convênio ora tratado, pois foi posterior aos fatos.
46.	Para ele, a Lei não retroage a fatos pretéritos à sua vigência. Acrescenta que, basear-se na norma mencionada, feriria as disposições do art. 5º da Constituição Federal, a doutrina civilista,  e a doutrina da "teoria dos frutos da árvore venenosa".
Análise
47.	A alegação não é procedente.
48.	A irregularidade objeto de citação não teve como parâmetro legal a Portaria MTur/CGU 112/2013. Conforme análises dos parágrafos 24 a 26 supra, a irregularidade se baseou no descumprimento à Lei 8.666/1993, mas também ao dever de prestar contas, visto que não se comprovou o nexo entre os recursos do convênio e o objeto realizado.  
Argumento de que a conduta do prefeito se baseou na boa fé
49.	Do processo Administrativo e das cartas de exclusividade
O responsável traz como argumento de defesa a afirmação de que à primeira análise, não houve qualquer irregularidade na contratação dos artistas para o evento do certame, eis que eleita a via da inexigibilidade de licitação, afeta ao caso, conquanto shows exclusivos inviabilizam concorrência, eis que inexistente. 
50.	Segundo ele, o Plano de Trabalho do Convênio, apresentado ao Ministério do Turismo e chancelado sob o n° 331/2008, que se transformou no Convênio n°331/2008 - SIAFI 626999, solicitava a anuência do empresário detentor da data do artista para comprovação de que, de fato, aquele artista estaria disponível para dito evento, afastando desvio na execução do objeto. E, de fato que o documento exigido pelo MTur se materializaria em uma Carta de Exclusividade, imprescindível para aprovação do concerto e nela vamos nos apegar com mais afinco pois se revestiu de controvérsia de alto grau.
51.	Acrescenta ainda que, o despacho de aprovação do Plano de Trabalho pela área técnica responsável - aprovação ratificada pela Consultoria Jurídica do Ministério em despacho recomendando a assinatura do Termo de Convénio. O próprio Ministério do Turismo, órgão concessor, sequer mencionou, no bojo do Termo de Convênio assinado entre as partes qualquer exigência ou normatização a ser adotada conforme o referido Acórdão TCU 96-2008.
52.	Logo, desnecessário dizer que nem o próprio Ministério do Turismo, a quem era direcionado e deveria tomar as providências quanto ao Acórdão 96/2008, sabia, de fato, o que fazer. E isto gerou uma série de contratempos para um número incontável de convenentes em todo o País, incluindo o demandado, e que resultaram em reformas de prestações de contas aprovadas e ações judiciais das quais não puderam escapar - mesmo sem culpa.
53.	Em seguida, colaciona depoimentos de servidores do Ministério do Turismo no sentido de que não havia certeza, nem mesmo para os servidores da entidade concedente, sobre como seriam os contratos de exclusividade.
54.	Terminada a colação das partes importantes de cada depoimento, a defesa reafirma que não houve qualquer dolo na conduta do agente público à frente do Poder Executivo Municipal de São Geraldo do Baixio à época, senão o cumprimento estrito daquilo solicitado e exigido pelo Ministério do Turismo.
55.	Adiciona, ainda, que numa simples análise dos interrogatórios, pode-se depreender que as Cartas de Exclusividade exigidas não se tratavam de contratos extensos, mas de reserva de data para os dias do evento, e isto bastava para comprovação da realização dos shows, sabendo que dadas e passadas em cartório pelos próprios artistas ou seus procuradores.
56.	Menciona que os convênios somente eram celebrados com a aprovação do Plano de Trabalho que exigia a Carta de Exclusividade das datas e artistas. É prática comum entre empresários a subcessão de direitos e determinadas datas e que nenhuma legislação veda o direito privado de negociar.
57.	Argumenta ainda que a análise técnica do MTur tinha o Acórdão 96/2008 como recomendação, mas não como ordenamento, para a tipificação das Cartas de Exclusividade, logo não se pode imputar a quem não tem competência, no caso o Prefeito, a fiscalização e adequação jurídica do Convênio.
58.	Afirma também que em uma leitura detalhada do Termo de Convênio sequer há menção de cartas de exclusividade ou qualquer documento semelhante como obrigatório para prestação de contas, eis que vigia àquela época a normatização para convênios celebrados até 31 de agosto de 2008 - note que o convênio em tela data de 03 de junho de 2008.
59.	Para ele, a normatização do ajuste, ainda sob a égide na IN STN 01/1997, não previa os contratos de exclusividade.
60.	Em outras palavras, não há se falar em irregularidade na aplicação dos recursos por vicio em documento que sequer era exigido há dez anos, visto que em pese o Acórdão data de 2008, sua consolidação se deu apenas com a edição do Acórdão 1435, de 2017. E que em 2008 pode-se considerar até 31 de agosto como período transitório para adequação e adaptação aos ditames recém-criados.  
61.	Ademais, o responsável informa que na primeira análise, o convênio foi aprovado pelo órgão competente. E o MPTCU aferiu a regular execução física.
62.	Por fim, mais uma vez, a defesa apresenta declarações de servidores do Ministério do Turismo, no sentido de que o Ministério do Turismo tinha como procedimento só aprovar convênio que já tivessem cartas de exclusividade trazidas junto ao plano de trabalho. Ou seja, se houve irregularidade, também são responsáveis servidores do Ministério do Turismo.
63.	Acredita o defendente que não há provas de irregularidades, devendo prevalecer o princípio do in dubio pro réu.
Análise
64.	Os argumentos não devem ser aceitos. 
65.	Não é procedente a alegação de não houve qualquer irregularidade na contratação dos artistas para o evento do certame, eis que eleita a via da inexigibilidade de licitação, afeta ao caso, conquanto shows exclusivos inviabilizam concorrência, eis que inexistente. 
66.	Segundo o Acórdão 96/2008-TCU-Plenário, seria necessária, antes da contratação por inexigibilidade, a apresentação de contratos de exclusividade nos seguintes termos:
9.5.1. quando da contratação de artistas consagrados, enquadrados na hipótese de inexigibilidade prevista no inciso III do art. 25 da Lei nº 8.666/1992, por meio de intermediários ou representantes:
9.5.1.1. deve ser apresentada cópia do contrato de exclusividade dos artistas com o empresário contratado, registrado em cartório. Deve ser ressaltado que o contrato de exclusividade difere da autorização que confere exclusividade apenas para os dias correspondentes à apresentação dos artistas e que é restrita à localidade do evento; 
9.5.1.2. o contrato deve ser publicado no Diário Oficial da União, no prazo de cinco dias, previsto no art. 26 da Lei de Licitações e Contratos Administrativos, sob pena de glosa dos valores envolvidos.
67.	Esses contratos não foram apresentados. 
68.	Ademais, deve-se ressaltar que a aprovação do Ministério do Turismo de plano de trabalho, juntamente com cartas de exclusividade, não significa que tal órgão anuiu com o formato dessas.
69.	Inicialmente, deve-se ter em conta que, ao contrario do afirmado pela defesa, tanto o Parecer da Consultoria Jurídica do MTur prévio à celebração (peça 16, p. 162) , quanto o termo de convênio (cláusula terceira, item II, alínea "cc") , previam a apresentação de contratos de exclusividade na prestação de contas. Inclusive, o Parecer da Consultoria faz alusão ao formato preconizado no Acórdão 96/2008-TCU-Plenário, não como recomendação, mas no sentido de obrigatoriedade.
70.	Desse modo, não parece razoável supor que não havia a obrigatoriedade de apresentação de contratos de exclusividade na prestação de contas e, por conseguinte, a aprovação do Ministério do Turismo ao plano de trabalho não significou anuência integral e irrestrita às cartas de exclusividade com eles enviadas. 
71.	Outrossim, ao contrário do que alega o defendente, os contratos de exclusividade, não tiveram a sua forma definida no Acórdão 1435/2017-TCU-Plenário. Antes da celebração do convênio, essa forma já estava descrita como obrigatória, no Acórdão 96/2008-TCU-Plenário. 
72.	Do mesmo modo, não cabe também a alegação de que a IN STN 1/1997 não previa os contratos de exclusividade. Como dito, o convênio e a jurisprudência já o previam.
73.	A aprovação da execução física, não torna automática a aprovação do ajuste. Conforme Acórdão 1435/2017-TCU-Plenário, a execução financeira também precisa ser aprovada (com a prova de pagamentos dos cachês) . Desse modo, a aprovação do ajuste em análise inicial do concedente (normalmente referente à execução física) e a aprovação da execução física pelo MPTCU não significam a integral regularidade do ajuste.
74.	Quanto à afirmação de que se deve isentar o responsável com base no princípio do in dubio pro reu, essa não deve ser aceita. Com base no dever de prestar contas, o responsável deveria ter demonstrado a gestão regular do convênio, mas não o fez, de modo que deve ter suas contas julgadas irregulares. Ademais, a documentação carreada aos autos indica o descumprimento de normas legais e da jurisprudência desta Corte pelo responsável. 
Argumento acerca da comprovação de pagamentos dos artistas
75.	Com supedâneo no pagamento dos artistas que se apresentaram no evento, colacionou-se declaração expressa da empresa contratada (peça 103, p. 50-54) , em que detalha como se deu e as medidas que adotou para garantir a execução do objeto do convênio. Na declaração dos custos, pode-se concluir o detalhamento de gastos com cada artista e suas despesas acessórias. Com supedâneo no pagamento dos artistas que se apresentaram no evento, colacionamos declaração expressa da empresa contratada, em que detalha como se deu e as medidas que adotou para garantir a execução do objeto do convênio. Na declaração dos custos, pode-se concluir o detalhamento de gastos com cada artista e suas despesas acessórias.
76.	Coube o Município apenas o pagamento daquilo acertado quando do procedimento licitatório. Nessa esteira, a empresa recebeu os valores combinados e deles fez o pagamento dos cachês aos artistas. Desta forma, não cabe ao Município comprovar algo que pertence apenas ao acerto entre a empresa e seus artistas contratados, embora se presuma pela veracidade eis que artistas não se apresentam sem antes receberem a integralidade de seus cachês.
77.	Mais ainda: não há qualquer compromisso contratual no convênio que exija da prefeitura convenente a apresentação de qualquer espécie de recibo das negociações entre empresários e artistas contratados, a não ser aquelas cujo pagamento for diretamente debitado do saldo do certame. Basta ler o Termo de Convênio e se verá que esta obrigação inexiste.
78.	Enfatiza o defendente que o pagamento da empresa intermediária pelo município é regido pela Lei 4320 (art. 62) , devendo se dar após prestação de serviço. Já a relação entre intermediário e artistas é diferente: o pagamento, pelo menos parcial, se dá antes do show. Assim a empresa contratada suportou os ônus dos pagamentos dos cachês dos artistas antes de receber do Município. Afirma que, desse modo, não haveria outra possibilidade de contratação de shows se não fosse pelos empresários e empresas com capacidade para tal.
79.	Nesse ponto, vale ressaltar que a Lei 9.249/95 (art. 15) , conjugada com a Lei 9.430/1996 (art. 25) , ao dispor sobre a base de cálculo do imposto de renda na modalidade lucro presumido, admite, para as atividades de intermediação de negócios, o percentual de lucro de 32% (trinta e dois por cento) sobre a receita bruta. Ora, se aplicável tal percentual pela Fazenda para efeitos de tributação, razoável sua aplicação também para efeitos de contratação, até para se evitar a adoção de dois pesos e duas medidas ou o comportamento contraditório.
Análise
80.	O arrazoado não deve ser acolhido. 
81.	Basicamente, o defendente informa que fez o que considerava sua obrigação legal e contratual: pagar a empresa intermediária. O pagamento de cachês (ou acompanhar e exigir esse pagamento) , para ele, não era sua obrigação.
82.	Sobre o tema, o Acórdão 1435/2017-TCU-Plenário, Sessão de 5/7/2017, proferido em processo de Consulta relatado pelo Exmo. Ministro Vital do Rêgo (com Voto de Revisor do Exmo. Ministro Augusto Sherman) , é o paradigma, mencionando a necessidade de comprovação do pagamento de cachês, como prova de regularidade: 
9.2.1. a apresentação apenas de autorização/atesto/carta de exclusividade que confere exclusividade ao empresário do artista somente para o (s) dia (s) correspondente (s) à apresentação deste, sendo ainda restrita à localidade do evento, não atende aos pressupostos do art. 25, inciso III, da Lei 8.666/1993, representando impropriedade na execução do convênio; 
9.2.2. do mesmo modo, contrariam o sobredito dispositivo legal as situações de contrato de exclusividade - entre o artista/banda e o empresário - apresentado sem registro em cartório, bem como de não apresentação, pelo convenente, do próprio contrato de exclusividade; 
9.2.3. tais situações, no entanto, podem não ensejar, por si sós, o julgamento pela irregularidade das contas tampouco a condenação em débito do (s) responsável (is) , a partir das circunstâncias inerentes a cada caso concreto, uma vez que a existência de dano aos cofres públicos, a ser comprovada mediante instauração da devida tomada de contas especial, tende a se evidenciar em cada caso, entre outras questões, quando: 
9.2.3.1. houver indícios de inexecução do evento objeto do convênio; ou 
9.2.3.2. não for possível comprovar o nexo de causalidade, ou seja, que os pagamentos tenham sido recebidos pelo artista ou por seu representante devidamente habilitado, seja detentor de contrato de exclusividade, portador de instrumento de procuração ou carta de exclusividade, devidamente registrados em cartório.  (grifei) 
83.	Desse modo, o gestor da prefeitura deveria comprovar o recebimento de cachês pelos artistas, já que contratou empresa sem ligação de representação regular dos artistas, e, por conseguinte, não se consegue comprovar que os recursos do convênio a ela pagos foram repassados aos artistas. 
84.	Note-se que, segundo a inteligência do acórdão aludido,  ao contratar intermediários de artistas sem documentos que provem a exclusividade (ou a representação regular, ou a existência de direito da intermediária de receber os recursos) , surge a necessidade, para provar o nexo recursos do convênio/objeto, de procedimento mais detalhado, ou seja, de que se comprove que os recursos do ajuste efetivamente chegaram aos artistas. 
85.	Por fim, o gestor relata a existência de percentual de lucro que seria admitido ao intermediário (de 32%) . Contudo, nem mesmo esse percentual estava previsto no plano de trabalho, uma vez que não há percentual de lucro (sobre o valor do ajuste) ao se contratar o artista diretamente ou por meio de empresário exclusivo (pois este já recebe valor do artista, fixado em contrato privado entre ambos) .
86.	Sendo assim, mesmo sem a existência taxativa, no termo de convênio, da obrigação do gestor provar o pagamento de cachês aos artistas, essa obrigação existe, em razão do dever de prestar contas, e de diversas normas do convênio, como a obrigação de enviar notas fiscais e documentos de pagamentos na prestação de contas (juntamente com a obrigação de publicar contratos de exclusividade) .
Dos pedidos
87.	Por fim, realiza os seguintes pedidos:
a) Em caráter de urgência, a imediata concessão de efeito suspensivo ao presente recurso de reconsideração; 
b) No mérito, o conhecimento e provimento do recurso para: Modificar a conclusão dos julgados; Determinar a JUNTADA E ANALISE dos documentos em anexo (mídia de depoimentos dos servidores do MTur) - antes do julgamento do mérito; Prazo para apresentação de documentação complementar caso haja necessidade; A exclusão da responsabilidade de WELLERSON VALÉRIO MOREIRA; Julgar regulares as contas do convenio com relação Ao ex-gestor - aqui recorrente; Desde já, se essa c. corte reputar suficientes os documentos aqui apresentados, para comprovar a veracidade dos faltos alegados, revogar integralmente as sanções impostas ao ora recorrente.
Análise
88.	O pedido de juntar e analisar a defesa nos autos já foi atendido, que a defesa seja analisada, ele está sendo cumprido com a análise ora realizada.
89.	Os demais pedidos não serão acolhidos, pois:
a) Não há respaldo regimental para que a presente defesa tenha efeito suspensivo; ademais, a defesa apresentada não se trata de recurso de consideração;
b) A análise acima demonstra que a defesa não deve ser acolhida, de modo que não irá modificar as conclusões do ajuste, nem motivar a exclusão de responsabilidade do prefeito, ou o julgamento pela regularidade de suas contas;
c) Não cabe solicitar documentação complementar, visto que expirado o prazo de defesa da citação.
89.	Sendo assim, devem as alegações de defesa do Sr. Wellerson Valério Moreira (CPF XXX.556.426-XX) serem rejeitadas, mantendo-se as irregularidades constatadas e a sua responsabilidade pelos atos de gestão inquinados e o débito ocorrido.
90.	Desse modo, tendo em vista as constatações consignadas na instrução de peça 77 e nas linhas anteriores desta peça instrutiva, que indicam a ocorrência de irregularidade causadora de danos ao erário ocasionada por Wellerson Valério Moreira (CPF XXX.556.426-XX) e por empresa Torre Forte Empreendimentos Artísticos Ltda. (CNPJ 02.653.021/0001-31) , e não havendo nos autos elementos que possam atestar a sua boa-fé, devem as contas desses responsáveis serem julgadas irregulares, sendo eles condenados ao débito descrito no item  supra, com fulcro nos termos dos artigos 1º, inciso I, 16, inciso III, alínea "c", e 19, caput, da Lei 8.443/1992. Ressalta-se que a análise da boa-fé relativa a pessoa jurídica de direito privado é realizada considerando as condutas de seus administradores, uma vez que os atos destes obrigam a pessoa jurídica, desde que exercidos nos limites dos poderes definidos no ato constitutivo do ente, nos termos do art. 47 do Código Civil (Acórdão 1723/2016-TCU-Plenário, Ministro-Relator Raimundo Carrero) .
 Prescrição da Pretensão Punitiva
91.	Vale ressaltar que a pretensão punitiva do TCU, conforme Acórdão 1441/2016-TCU-Plenário, Relator: Benjamin Zymler, que uniformizou a jurisprudência acerca dessa questão, subordina-se ao prazo geral de prescrição indicado no art. 205 do Código Civil, que é de dez anos, contado da data de ocorrência da irregularidade sancionada, nos termos do art. 189 do Código Civil, sendo este prazo interrompido pelo ato que ordenar a citação, a audiência ou a oitiva dos responsáveis.
No caso em exame, a perspectiva de aplicação de penalidade aos responsáveis foi alcançada pela prescrição, uma vez que a última ordenação de citação ocorreu em 23/7/2018 (peça 75) , enquanto as datas de ocorrência de irregularidades foram até 10/7/2008, ou seja, em prazo superior a 10 anos.
CONCLUSÃO
92.	Em face da análise promovida na seção "Exame Técnico", propõe-se rejeitar as alegações de defesa de Wellerson Valério Moreira (CPF XXX.556.426-XX) e da empresa Torre Forte Empreendimentos Artísticos Ltda. (CNPJ 02.653.021/0001-31) , uma vez que não elidiram as irregularidades a eles atribuídas, e nem afastaram o valor do débito apurado nessas irregularidades. Ademais, inexistem nos autos elementos que demonstrem a boa-fé dos responsáveis ou a ocorrência de outras excludentes de culpabilidade.
Verifica-se também que houve a prescrição da pretensão punitiva, conforme análise já realizada.
93.	Tendo em vista que não constam dos autos elementos que permitam reconhecer a boa-fé dos responsáveis, sugere-se que as suas contas sejam julgadas irregulares, nos termos do art. 202, § 6º, do Regimento Interno do TCU, com a imputação do débito atualizado monetariamente e acrescido de juros de mora, nos termos do art. 202, §1º do Regimento Interno do TCU, descontado o valor eventualmente recolhido.
PROPOSTA DE ENCAMINHAMENTO
94.	Diante do exposto, submetemos os autos à consideração superior, propondo ao Tribunal:
a) rejeitar as alegações de defesa apresentadas pelo responsável Wellerson Valério Moreira (CPF XXX.556.426-XX) e pela empresa Torre Forte Empreendimentos Artísticos Ltda. (CNPJ 02.653.021/0001-31) ; 
b) julgar irregulares, nos termos dos arts. 1º, inciso I, 16, inciso III, alínea c, da Lei 8.443/1992, c/c os arts. 19 e 23, inciso III, da mesma Lei, as contas dos responsáveis Wellerson Valério Moreira (CPF XXX.556.426-XX)  e empresa Torre Forte Empreendimentos Artísticos Ltda. (CNPJ 02.653.021/0001-31) , condenando-os solidariamente ao pagamento das importâncias a seguir especificadas, atualizadas monetariamente e acrescidas dos juros de mora, calculadas a partir das datas discriminadas até a data da efetiva quitação do débito, fixando-lhes o prazo de quinze dias, para que comprovem, perante o Tribunal, o recolhimento das referidas quantias aos cofres do Tesouro Nacional, nos termos do art. 23, inciso III, alínea "a", da citada lei, c/c o art. 214, inciso III, alínea "a", do Regimento Interno do TCU:
Débito solidário relacionado aos responsáveis Wellerson Valério Moreira (CPF XXX.556.426-XX) , Prefeito Municipal de São Geraldo do Baixio/MG (período: 1/1/2005 a 31/12/2008)  e empresa Torre Forte Empreendimentos Artísticos Ltda. (CNPJ 02.653.021/0001-31) .
	Valor Original
	Data da Ocorrência

	167.420,00
	8/7/2008

	40.000,00
	8/7/2008

	6.000,00
	10/7/2008

	6.000,00
	10/7/2008

c) autorizar, desde logo, a cobrança judicial das dívidas, caso não atendidas a notificação, na forma do disposto no art. 28, inciso II, da Lei 8.443/1992;
d) autorizar também, desde logo, se requerido, com fundamento no art. 26, da Lei 8.443, de 1992, c/c o art. 217, §§ 1º e 2º do Regimento Interno do TCU, o parcelamento da dívida em até 36 parcelas, incidindo, sobre cada parcela, corrigida monetariamente, os correspondentes acréscimos legais, fixando-lhe o prazo de quinze dias, a contar do recebimento da notificação, para comprovar, perante o Tribunal, o recolhimento da primeira parcela, e de trinta dias, a contar da parcela anterior, para comprovar os recolhimentos das demais parcelas, devendo incidir, sobre cada valor mensal, atualizado monetariamente, os juros de mora devidos, no caso do débito, na forma prevista na legislação em vigor, alertando o responsável de que a falta de comprovação do recolhimento de qualquer parcela importará o vencimento antecipado do saldo devedor, nos termos do § 2º do art. 217 do Regimento Interno deste Tribunal; 
e) remeter cópia do acórdão que vier a ser prolatado pelo Tribunal, ao Procurador-Chefe da Procuradoria da República no Estado de Minas Gerais, nos termos do art. 209, § 7º, do Regimento Interno/TCU, para ajuizamento das ações cabíveis, informando-lhe que o inteiro teor da deliberação pode ser consultado no endereço http://www.tcu.gov.br/acordaos; e
f) enviar cópia do Acórdão que vier a ser proferido ao Ministério do Turismo e aos responsáveis, para ciência, informando que a presente deliberação, acompanhada do Relatório e do Voto que a fundamenta, está disponível para a consulta no endereço www.tcu.gov.br/acordaos, além de esclarecer que, caso requerido, o TCU poderá fornecer sem custos as correspondentes cópias, de forma impressa."

Luiz Gonzaga Amorim (41.717/OAB-MG) e Vanea Lucia de Lima (94.426/OAB-MG).

Subprocurador-Geral Paulo Soares Bugarin.

CONVÊNIO COM O MTUR PARA A REALIZAÇÃO DE EVENTO. CONTRATAÇÃO DE EMPRESA INTERMEDIÁRIA POR INEXIGIBILIDADE DE LICITAÇÃO. APRESENTAÇÃO DE CARTAS DE EXCLUSIVIDADE. NÃO COMPROVAÇÃO DO NEXO DE CAUSALIDADE ENTRE OS RECURSOS REPASSADOS E O PAGAMENTO DOS CACHÊS. CITAÇÃO DOS RESPONSÁVEIS. CONTAS IRREGULARES. DÉBITO. MULTAS.

TOMADA DE CONTAS ESPECIAL (TCE)

Secretaria de Controle Externo de Tomada de Contas Especial (SecexTCE).

Trata-se de tomada de contas especial instaurada pelo Ministério do Turismo (MTur) em desfavor de Wellerson Valério Moreira, ex-prefeito de São Geraldo do Baixio/MG, em razão de irregularidades na execução do Convênio 331/2008, cujo objeto foi financiar a realização de evento intitulado "XVIII Corrida de Cavalos", no período de 3/6/2008 a 6/7/2008.
O ajuste previu o montante de R$ 257.500,00 para a execução do objeto, sendo R$ 250.000,00 repassados pela União, por meio de ordem bancária de 3/7/2008 (peça 1, p. 137) , para a contratação das atrações musicais Ataíde & Alexandre, Eça da Bahia, Swing e Companhia, Bruno & Marrone, e da estrutura de palco, sonorização, segurança e divulgação do evento (peça 1, p. 11 a 15) .
O tomador de contas propôs a irregularidade das contas e a imputação do débito no valor original de R$ 206.749,29, corresponde ao montante que deveria ser pago às atrações artísticas, ao ex-prefeito Wellerson Valério Moreira, tendo em vista o vício de legalidade no procedimento de inexigibilidade de licitação realizado para contratar a empresa A.C.O. Silva - ME, atual Torre Forte Empreendimentos Artísticos Ltda., que apresentou apenas declarações de exclusividade para a contratação das duplas Ataíde e Alexandre, Bruno e Marrone, Banda Eça para os dias e local do evento. O encaminhamento foi acolhido pelo órgão de controle interno e pelo titular da pasta.
No âmbito do TCU, a então Secretaria de Controle Externo em Minas Gerais (SecexMG) promoveu as citações solidárias de Wellerson Valério Moreira, Michael Alex Moreira e da empresa Torre Forte Empreendimentos Artísticos Ltda., anteriormente denominada A.C.O. Silva - ME, para recolherem débito de R$ 37.420,00 (valor histórico) , decorrente da diferença entre os valores de cachês pagos pela Prefeitura e os montantes recebidos pelas bandas Bruno & Marrone e Ataíde & Alexandre, ou apresentarem alegações de defesa. 
Ao fim das análises, propôs julgar irregulares as contas dos responsáveis, condená-los, em regime de solidariedade ao ressarcimento do débito e aplicar-lhes multas fundamentadas nos arts. 57 e 58 da Lei 8.443/92, além de declarar a inidoneidade da empresa Torre Forte para participar de licitação e inabilitar os gestores para o exercício de cargo em comissão ou função de confiança.
Por meio do parecer de peça 74, o MP/TCU divergiu da unidade técnica e sugeriu preliminarmente, a citação solidária de Wellerson Valério Moreira e da empresa Torre Forte Empreendimentos Artísticos Ltda. para se manifestarem sobre débito equivalente ao valor desembolsado pelo município a título de remuneração da totalidade dos cachês, no montante de R$ 219.420,00, tendo em vista não estarem presentes nos autos elementos hábeis a demonstrar a conexão entre os shows realizados e a verba pública conveniada.
Anuí à sugestão e determinei as citações dos responsáveis para "comprovarem, por meio de documentos idôneos, a efetiva transferência dos recursos do convênio aos artistas, a título de cachê, e o real valor pago a eles, sob pena de serem compelidos a restituir aos cofres públicos a totalidade dos valores destinados às respectivas apresentações".
Após a avalição das respostas às novas citações, estando estes autos agora sob a responsabilidade da Secretaria de Controle Externo de Tomada de Contas Especial (SecexTCE) , a unidade técnica propôs rejeitar as alegações de defesa dos responsáveis, julgar suas contas irregulares a condená-los, em regime de solidariedade, ao ressarcimento de débito de R$ 219.420,00, em valor histórico. Deixou, contudo, de sugerir a aplicação da multa prevista no art. 57 da Lei 8.443/92, haja vista a ocorrência da prescrição da pretensão punitiva desta Corte.
O MP/TCU anuiu à proposta.
II
Alinho-me às propostas convergentes da SecexTCE e do MP/TCU.
A irregularidade que deu ensejo à citação de Wellerson Valério Moreira e da empresa Torre Forte Empreendimentos Artísticos Ltda. foi ausência de nexo de causalidade entre os recursos públicos federais repassados por meio do Convênio 331/2008 e os cachês pagos aos artistas que se apresentaram no evento "XVIII Corrida de Cavalos" - Ataíde & Alexandre, Eça da Bahia, Swing e Companhia, Bruno & Marrone. 
A empresa Torre Forte Empreendimentos Artísticos Ltda. foi irregularmente contratada por inexigibilidade de licitação, com fundamento no art. no art. 25, inciso III, da Lei 8.666/93, para intermediar a contratação de artistas que se apresentaram no evento "XVIII Corrida de Cavalos".
O dispositivo permite a contratação de consagrado profissional do setor artístico diretamente com o próprio artista ou por meio de seu empresário exclusivo, que é aquele que gerencia sua carreira de forma permanente.
Neste caso, foram emitidas meras cartas de exclusividade à Torre Forte Empreendimentos Artísticos Ltda. para as datas e local do evento.
Destaco a peculiar contratação da dupla Bruno e Marrone. Além de o Município haver firmado contrato com a empresa intermediária Torre Forte Empreendimentos Artísticos Ltda., suposta representante exclusiva desses artistas, já havia um outro contrato assinado entre Michael Alex Moreira, o real representante exclusivo dos artistas, e as produtoras Worldshow Promoções e Eventos Ltda. e B E M Shows Ltda. que também compraram a mesma data para, posteriormente, repassá-la à empresa Torre Forte Empreendimentos Artísticos Ltda. Apenas nesta contratação, há três empresários ditos "exclusivos" para uma mesma dupla sertaneja, fato que evidencia a irregularidade havida nas contratações realizadas pelo Município de São Geraldo do Baixio/MG.
O Tribunal firmou entendimento de que, nas ocasiões em que houver a contratação por meio de inexigibilidade de licitação para intermediar a apresentação de shows artísticos sem o devido contrato de exclusividade, é necessária a comprovação dos pagamentos dos cachês aos artistas que se apresentaram na festividade.
Embora citados para juntarem esses documentos aos autos, os agentes não logram demonstrar que os recursos públicos foram destinados à quitação dos valores pagos aos artistas, motivo pelo qual impõem-se o dever de ressarcir o dinheiro conveniado ao Tesouro Nacional, no valor histórico de R$ 219.420,00, montante correspondente à soma dos cachês.
Quanto ao valor do débito e respectiva data de ocorrência, as cópias dos cheques emitidos à A.C.O. Silva - ME pelo município (peça 11, p. 3 a 45 e peça 12, p. 1 a 37) e extrato da conta do convênio (peça 12, p. 39 a 44) indicam diversos cheques compensados no período de 8 a 14/7/2008, não sendo possível verificar aqueles destinados ao pagamento da infraestrutura da evento e aos eventuais cachês. 
De fato, compulsando os autos, não se verificam nem mesmo documentos comprobatórios do nexo de causalidade dos recursos federais repassados com o pagamento dos elementos de infraestrutura, também contratados com a A.C.O. Silva - ME, atual Torre Forte Empreendimentos Artísticos Ltda. Porém, os responsáveis não foram chamados aos autos para justificarem a execução dessa parcela dos recursos e não é oportuno, neste momento processual, retornar os autos à fase de contraditório.
Portanto, considero a data do débito o dia 14/7/2008, data dos últimos cheques supostamente compensados pela empresa intermediária (peça 12, p. 40) , que responde em regime de solidariedade pelo débito. Além disso, o convenente devolveu saldo de recursos, no valor de R$ 6.279,84, em 24/09/2008 (peça 1, p. 71 e 117) , que será contabilizado como crédito.
Quanto à alegada prescrição da pretensão punitiva pelo TCU, esta Corte de Contas deixou assente, por meio do Acórdão 1441/2016-TCU-Plenário, que incide, em seus processos, a prescrição geral decenal prevista nos arts. 202 e 205 do Código Civil, contada a partir da ocorrência dos fatos, interrompendo-se o prazo prescricional pelo ato que ordena a citação no âmbito do TCU, e reiniciando-se a sua contagem na data da interrupção.
O ajuste vigeu no período de 3/6/2008 a 1/10/2008 e o prazo final para a apresentação da prestação de contas expirou em 30/11/2008, conforme a cláusula décima segunda do termo de convênio (peça 1, p. 157) . Em caso de convênios, inicia-se a contagem do prazo prescricional a partir desta última data, quando começa a inadimplência de convenentes que não comprovaram a regular aplicação dos recursos a eles repassados. Determinei a última citação dos responsáveis por meio do despacho, peça75, em 23/7/2018, ato que interrompeu a prescrição antes do interregno de 10 anos.
Pelo exposto, julgo irregulares as contas de Wellerson Valério Moreira e da empresa Torre Forte Empreendimentos Artísticos Ltda., imputando-lhes débito, em regime de solidariedade, e aplicando-lhes a multa no art. 57 da Lei 8.443/92.
Voto por que o Tribunal acolha a minuta de acórdão que submeto à deliberação deste Colegiados. 
TCU, Sala das Sessões Ministro Luciano Brandão Alves de Souza, em 13 de abril de 2021.
WALTON ALENCAR RODRIGUES 
Relator